【裁判字號】    97,訴,2024
【裁判日期】    970827
【裁判案由】    偽造文書等
【裁判全文】
臺灣板橋地方法院刑事判決              97年度訴字第2024號
公  訴  人  臺灣板橋地方法院檢察署檢察官
被      告  乙○○
指定辯護人  本院公設辯護人甲○○
上列被告因偽造文書等案件，經檢察官提起公訴（97年度偵字第
3312號），本院判決如下：
    主  文
乙○○意圖供行使之用，而偽造有價證券，處有期徒刑壹年陸月
，減為有期徒刑玖月。未扣案如附表編號1 所示之本票壹紙及編
號2 至6 所示之偽造「丙○○」署押合計拾玖枚，均沒收。
    事  實
一、乙○○因需錢孔急，且本身信用不佳，為向銀行辦理消費性
    貸款，竟萌生冒用友人丙○○之名義申請貸款而基於意圖為
    自己不法之所有、行使偽造文書及偽造有價證券之犯意，於
    民國96年4 月間某日，利用其暫住友人丙○○位於臺北縣三
    重市○○街119 號住處之機會，取走丙○○所有之身分證、
    健保卡、中國信託商業銀行正義分行（下稱中國信託銀行）
    帳號000000000000號之存摺、勞保明細各1 份，並於同年月
    初某日，在不詳地點，利用不知情之刻印人員偽造丙○○之
    印章1 枚後，於同年月12日下午3 時許，持上開丙○○所有
    之身分證、健保卡、中國信託銀行存簿、勞保明細，至臺北
    縣三重市○○○路305 號安信理財顧問有限公司，委請不知
    情之理財專員陳坤徽（另經檢察官為不起訴處分），冒用丙
    ○○之名義，向三信商業銀行股份有限公司臺北分行（下簡
    稱三信銀行）辦理貸款新臺幣（下同）30萬元，並由乙○○
    在附表編號1 至6 所示之本票、申請書、約定書、授權書、
    撥款授權書等上偽造「丙○○」署名並蓋用印文（起訴書漏
    載附表編號3 、4 、6 所示之私文書，且誤載為『偽簽「丙
    ○○」署名並蓋用印文共計各3 枚』，偽造之本票、私文書
    暨署押等詳如附表編號1 至6） 後，持向三信銀行行使，致
    三信銀行陷於錯誤，同意核撥貸款287,470 元至丙○○所有
    之上開中國信託銀行帳戶內，足以生損害於三信銀行及丙○
    ○，而乙○○於確認三信銀行完成撥款手續後，旋於同年月
    20日下午6 時許，向丙○○佯稱其友人已匯款至上揭中國信
    託銀行帳戶內云云，丙○○遂委請胞妹鄭珮婷於翌日（即同
    年月21日）提領該帳戶內現金287, 400元交付予乙○○；嗣
    於同年6 月20日，丙○○接獲三信銀行通知本件貸款遲延繳
    納還款，經查證後，始知悉上情。
二、案經丙○○訴由臺北縣政府警察局三重分局報告臺灣板橋地
    方法院檢察署檢察官偵查起訴。
    理  由
壹、程序方面有關證據能力部分：刑事訴訟法第159 條第1 項雖
    規定，被告以外之人於審判外之言詞或書面陳述，除法律有
    規定外，不得作為證據。惟同法第159 條之5 明定：「被告
    以外之人於審判外之陳述，雖不符前4 條之規定，而經當事
    人於審判程序同意作為證據，法院審酌該言詞陳述或書面陳
    述作成時之情況，認為適當者，亦得為證據。」、「當事人
    、代理人或辯護人於法院調查證據時，知有第159 條第1 項
    不得為證據之情形，而未於言詞辯論終結前聲明異議者，視
    為有前項之同意。」，其立法理由在於傳聞證據未經當事人
    之反對詰問予以核實，乃排斥其證據能力。惟當事人如放棄
    對原供述人之反對詰問權，於審判程序表示同意該等傳聞證
    據可作為證據，此時，法院除認該傳聞證據欠缺適當性外，
    自可承認其證據能力。又當事人、代理人或辯護人於調查證
    據時，知有刑事訴訟法第159 條第1 項不得為證據之情形，
    卻表示「對於證據調查無異議」、「沒有意見」等意思，而
    未於言詞辯論終結前聲明異議者，應視為已有將該等傳聞證
    據採為證據之同意，最高法院93年度台上字第3533號、94年
    度台上字第2976號判決亦採同一見解。經查：本案被告、辯
    護人及檢察官於本院審判期日，對於下列經本院調查之證據
    方法，均表示對證據能力不爭執，復於審判期日就本院一一
    提示之前揭證據方法於言詞辯論終結前，均亦未就所調查之
    證據主張有刑事訴訟法第159 條第1 項不得為證據之情形，
    是參照上開說明要旨，本案經調查之證據，均有證據能力，
    合先敘明。
貳、實體方面：
一、訊據被告乙○○固坦承伊於上開時、地冒用告訴人丙○○名
    義向三信銀行申請本件貸款，並偽造附表編號1 至6 所示之
    本票及私文書上之事實，惟矢口否認有何詐欺取財之犯行，
    並辯稱：伊並無詐騙銀行之意思，因迄今伊仍按期繳納本件
    貸款之本金及利息，伊有還款之意思云云置辯。辯護人為其
    辯護稱：被告確有按月給付本件貸款之金額，此有三信銀行
    回函及被告所有之華泰銀行轉帳繳款紀錄為憑等語。
二、經查：
(一)、被告於上開時、地，先取得告訴人之身分證、健保卡、中國
    信託存摺、勞保明細，並利用不知情之刻印人員偽刻告訴人
    之印章後，冒用告訴人名義委請不知情之陳坤徽向三信銀行
    辦理貸款，且偽造附表編號1 至6 所示之本票、申請書、約
    定書、授權書而貸得287,470 元之事實，業據被乙○○迭於
    警詢、偵訊及本院訊問時坦承不諱（詳見偵查卷第4 至9、
    45至47頁、本院卷第31、39頁），核與證人即告訴人丙○○
    於警詢及偵訊時具結證述、證人陳坤徽於警詢及偵訊時具結
    證述（詳見偵查卷第10至20、31至32、41至42頁）之情節大
    致相符，並有偽造之三信銀行綜合消費性貸款申請書、授權
    書、本票影本各1 紙、告訴人之前揭中國信託銀行帳戶存摺
    影本2 紙、三信銀行97年5 月28日三信銀消字第9701505 號
    函暨本件貸款申請等相關資料（詳見偵查卷第21至24頁、本
    院卷第16至28頁）在卷可稽。是被告上開供述核與事實相符
    ，足堪採信。則上開事實，堪以認定屬實。
(二)、至被告辯稱：伊並無詐騙銀行之意思云云。然參酌被告冒用
    告訴人名義申請本件貸款，並偽造前揭本票，已如前述，且
    被告自承：因伊信用不好，無法貸款；且伊逾期繳信用卡費
    ，請陳坤徽辦貸款，他查伊的信用不好，並說伊無法辦貸款
    等語（詳見本院卷第56至57頁）甚明，是被告因自己之信用
    不佳，而冒用告訴人之名義申辦貸款，復偽造上開本票及私
    文書，使三信銀行無法正確評估被告之償債能力，陷於錯誤
    而核准本件貸款之申請，且偽造該本票係用以作為借款之擔
    保，故被告顯有詐騙三信銀行之犯意，縱使被告事後如期繳
    納本件貸款之本金及利息，亦僅係被告犯後態度而供法院量
    刑之審酌，仍無礙於被告詐欺取財犯行之成立。因而，被告
    猶持前詞辯解，係屬事後卸責之詞，不足採信。
(三)、綜上所述，本件事證已臻明確，被告犯行堪以認定，應予依
    法論科。
三、論罪科刑部分：
(一)、論罪部分：
１、按本票乃表彰財產權之證券，行使或處分本票上所表彰之權
    利，以本票之占有為必要，且本件本票係於國內發行及流通
    ，本身並具價格（金額）之標示，堪認係刑法第201 條第1
    項所規定之有價證券。次按刑法第201 條第1 項所稱之「偽
    造」，係指無權簽發而冒用他人名義簽發而言。又按行使偽
    造之有價證券以使人交付財物，本即含有詐欺性質，如果所
    交付之財物，即係該證券本身之價值，其詐欺取財仍屬行使
    偽造有價證券之行為，不另論以詐欺取財罪，但如行使該偽
    造之有價證券，係供擔保或作為新債清償而借款，則其借款
    之行為，已屬行使偽造有價證券行為以外之另一行為，應再
    論以詐欺取財罪，並依牽連犯關係，從一重處斷（最高法院
    90年度台上字第5416號判決、87年度台上字第1784號判決意
    旨參照）。則被告冒用告訴人之名義申辦本件貸款並偽造附
    表編號1 至6 所示之本票及私文書等，係犯刑法第201 條第
    1 項之偽造有價證券罪、同法第216 條、第210 條之行使偽
    造私文書罪及同法第339 條第1 項之詐欺取財罪。至起訴法
    條漏載被告涉犯刑法第201 條第1 項之偽造有價證券罪嫌部
    分，業經公訴人於本院97年6 月12日準備程序時當庭補正（
    詳見本院卷第31頁），附此敘明。
２、又被告利用不知情之刻印人員偽造「丙○○」之印章1 枚，
    應論以間接正犯。
３、另被告偽造告訴人之印章，並蓋用於前揭本票及私文書上及
    於前揭本票及私文書上偽造告訴人之簽名，分別係偽造本票
    及私文書之部分行為，且行使偽造有價證券之輕度行為則應
    為偽造有價證券之高度行為所吸收、偽造私文書之低度行為
    則為行使偽造私文書之高度行為所吸收，均不另論罪。
４、再者，按數行為於同時同地或密切接近之時地實施，侵害同
    一之法益，各行為之獨立性極為薄弱，依一般社會健全觀念
    ，在時間差距上，難以強行分開，在刑法評價上，以視為數
    個舉動之接續施行，合為包括之一行為予以評價，較為合理
    者，即屬接續犯，而為包括之一罪。則被告為達貸款之目的
    ，於同一時、地偽造及行使附表編號2 至6 所示之私文書，
    顯係基於單一之犯意，於密接之時間內，在同一地點所為，
    難以強行分開，應視為數舉動之接續施行，合為包括之一行
    為予以評價，僅成立行使偽造私文書一罪；以及被告冒用告
    訴人名義向三信銀行貸款而為偽造有價證券、行使偽造私文
    書及詐欺取財之犯行，依社會一般通念，可認被告前開所為
    係基於同一犯罪故意而實行一個犯罪行為，核均屬一行為同
    時觸犯偽造有價證券罪、行使偽造私文書罪及詐欺取財罪，
    為想像競合犯，應依刑法第55條之規定，從一重即偽造有價
    證券罪處斷。至起訴書雖未論及被告偽造附表編號3 、4 、
    6 所示之私文書並持以行使之行為，惟此部分與已起訴部分
    有接續犯之關係，為實質上一罪，本院自得併予審酌，併予
    敘明。
５、復被告所犯偽造有價證券之犯行，係因其向銀行冒名貸款過
    程中，因銀行貸款作業程序要求而簽立，尚非被告主動為之
    ，且被告犯後坦承大部分犯行，並深表悔悟，迄今仍按期繳
    息還款，此有前揭三信公司函暨放款明細分類帳查詢（詳見
    本院卷第16、27至28頁）附卷可證，且其因財務狀況窘迫，
    及被告偽造本票之目的係提供予三信銀行作為擔保借款之用
    ，危害社會金融秩序之情節尚非嚴重，以及冒貸金額30萬元
    尚非巨額，是本院於考量本案被告犯罪情況後，認本案如量
    處法定最低本刑有期徒刑3 年，仍嫌過重，有情輕法重，堪
    予憫恕之情，爰依刑法第59條之規定，酌量減輕其刑。
(二)、科刑部分：
１、爰審酌被告因一時貪念、思慮不周而為本件犯行，其犯罪之
    動機、目的及手段實不足取，且迄今尚未與告訴人和解，賠
    償告訴人所受之損害，惟念及其犯後坦承大部分犯行，犯後
    態度尚可，且雙方對於和解條件認知差距過大（告訴人請求
    將本件貸款轉為被告名下，並賠償告訴人50萬元一次給付完
    畢，惟被告願意賠償告訴人36萬元，且分期每月償還1 萬元
    ），及其至今仍按期還款，以及其智識程度、品行、生活狀
    況、所生危害等一切情狀，量處如主文所示之刑，以資懲儆
    。
２、末查被告本件犯罪時間為96年4 月24日以前，合於中華民國
    96年罪犯減刑條例第2 條第1 項第3 款之減刑條件，應減其
    宣告刑二分之一，如主文所示。
(三)、沒收部分：
１、附表編號1 所示之偽造本票1 紙，雖未經扣案，惟參酌前揭
    三信銀行函文可知，該偽造之本票現由三信銀行持有中，顯
    未滅失，爰依刑法第205 條之規定，不問屬於被告與否，併
    予宣告沒收。至該本票上偽造之「丙○○」簽名及印文各1
    枚，既為票據之一部分，因本票業已宣告沒收，則就其偽造
    之「丙○○」署押部分，無庸另為宣告沒收。
２、又未扣案如附表編號2 至6 所示偽造之「丙○○」署押及印
    文合計19枚，均依刑法第219 條之規定，均併予諭知沒收。
３、至附表編號7 所示偽造之「丙○○」印章1 枚，雖係偽造之
    印章，惟業已滅失乙節，業據被告供述明確（詳見本院卷第
    31頁），且未經扣案，復無其他證據足認該偽造之印章尚屬
    存在，為免日後執行之困難，爰不予宣告沒收，附此敘明。
據上論斷，應依刑事訴訟法第299 條第1 項前段，刑法第201 條
第1 項、第216 條、第210 條、第339 條第1 項、第55條、第59
條、第205 條、第219 條，刑法施行法第1 條之1 第1 項、第2
項前段，中華民國96年罪犯減刑條例第2 條第1 項第3 款、第7
條，判決如主文。
本案經檢察官彭聖斐到庭執行職務。
中    華    民    國    97    年    8     月    27    日
                  刑事第六庭審判長法  官  高文淵
                                  法  官  古秋菊
                                  法  官  饒金鳳
以上正本證明與原本無異。
如不服本判決，應於判決送達後10日內，向本院提出上訴書狀，
且上訴書狀應敘述具體理由，而上訴書狀未敘述上訴理由者，應
於上訴期間（即自收受判決書之翌日起算10日）屆滿後20日內補
提理由書。
                                  書記官  王春森
中    華    民    國    97    年    8     月    27    日
附錄本案論罪科刑法條全文：
中華民國刑法第201 條第1 項：
意圖供行使之用，而偽造、變造公債票、公司股票或其他有價證
券者，處3 年以上10年以下有期徒刑，得併科3 千元以下罰金。
中華民國刑法第216 條：
行使第210 條至第215 條之文書者，依偽造、變造文書或登載不
實事項或使登載不實事項之規定處斷。
中華民國刑法第210 條：
偽造、變造私文書，足以生損害於公眾或他人者，處5 年以下有
期徒刑。
中華民國刑法第339 條第1 項：
意圖為自己或第三人不法之所有，以詐術使人將本人或第三人之
物交付者，處5 年以下有期徒刑、拘役或科或併科1 千元以下罰
金。
附表：
┌──┬────────────┬────────────────┐
│編號│  本票或文書或物品名稱  │    宣     告     沒    收      │
├──┼────────────┼────────────────┤
│ 1  │偽造之本票1 紙（本院卷第│偽造之本票1 紙（發票人：丙○○、│
│    │25頁）                  │發票日：民國96年4 月20日、面額：│
│    │                        │新臺幣30萬元）                  │
├──┼────────────┼────────────────┤
│ 2  │偽造之綜合消費性貸款申請│偽造之「丙○○」簽名及印文各1 枚│
│    │書1 份（本院卷第17頁）  │                                │
├──┼────────────┼────────────────┤
│ 3  │鄭家琪之身分證及健保卡影│偽造之「丙○○」印文1 枚        │
│    │本各1 張（本院卷第18頁）│                                │
├──┼────────────┼────────────────┤
│ 4  │偽造之約定書1 份（本院卷│偽造之「丙○○」簽名1 枚及印文5 │
│    │第24頁）                │枚                              │
├──┼────────────┼────────────────┤
│ 5  │偽造之授權書1 紙（本院卷│偽造之「丙○○」簽名及印文各1 枚│
│    │第25頁）                │                                │
├──┼────────────┼────────────────┤
│ 6  │偽造之撥款授權書1 份（本│偽造之「丙○○」簽名2 枚及印文6 │
│    │院卷第26頁）            │枚                              │
├──┼────────────┼────────────────┤
│ 7  │偽造之丙○○印章1 枚    │不予沒收                        │
└──┴────────────┴────────────────┘


司法院資訊處製作；財團法人民間司法改革基金會備份。
